臺灣彰化地方法院民事判決　96年度訴字第777號
原　　　告　　乙○○
　　　　　　　　　　　　號
兼訴訟代理人　丙○○
上二人共同
訴訟代理人　　甲○○
被　　　告　　丁○○
上列當事人間請求確認所有權存在之訴事件，本院於民國96年10
月8日言詞辯論終結，判決如下：
    主  文
原告之訴駁回。
訴訟費用新台幣壹萬肆仟陸佰陸拾貳元由原告負擔。
      事實及理由
壹、本件被告經合法通知，未於言詞辯論期日到場，核無民事訴
    訟法第386條所列各款情形，爰依原告之聲請，由其一造辯
    論而為判決。
貳、原告起訴主張：
  一、鈞院94年度執育字第20546號清償債務強制執行事件中，
      債權人為被告馬來西亞商富析資產管理股份有限公司（下
      稱被告馬來西亞富析公司），債務人為明記建設股份有限
      公司（下稱明記公司），該執行事件係就明記公司於彰化
      縣福興鄉○○段投資興建之「得意園邸」房屋工程予以強
      制執行。因該房屋工程中，明記公司董事謝清源以其名義
      下之坐落彰化縣福興鄉○○段160之1、160之2、164之23
      、160之26、160之30地號土地提供擔保（重測後改為福鹿
      段，現已分割），向被告馬來西亞富析公司之前手，即讓
      與債權人中興商業銀行股份有限公司貸款，迄今尚欠借款
      71,800,000元及其利息，違約金尚未清償，被告馬來西亞
      富析公司遂以清償借款為由，向鈞院聲請就如附表所示34
      棟建築物（均未經保存登記）予以強制執行，並定期於民
      國96年7月12日進行公開拍賣。惟本件因對第三人所有之
      建物予以查封，強制執行程序顯有違誤，已侵害原告權利
      ，為排除強制執行程序之進行，原告曾依強制執行法第15
      條之規定，以債權人馬來西亞資產公司等為共同被告，提
      起第三人異議之訴，然於鈞院96年度訴字第號訴訟進行中
      ，因債權人撤回執行，而停止訴訟。
  二、坐落彰化縣福興鄉○○段254地號土地上之建物、建號58
      、本國式、加強磚造四層樓房，面積合計180.6平方公尺
      （下稱系爭建號58建物），為原告丙○○所有，而坐落彰
      化縣福興鄉○○段255地號土地上之建物、建號59（下稱
      系爭建號59建物）、本國式、加強磚造四層樓房，面積合
      計180.6平方公尺，為原告乙○○所有，上開2棟建物（下
      合稱系爭建物）為第三人即原告等之財產，並非明記公司
      所有，且因系爭建物之權利歸屬處於不妥之狀態，為恐日
      後再遭債權人進行執行程序之麻煩，故有確認法律關係成
      立或不成立之必要。
  三、又「得意園邸」房屋工程之建物因訴外人明記公司及謝清
      源於貸款後，因財務週轉不靈，無力繼續進行興建工程，
      遂於84年1月6日出售予被告，並點交予被告繼續興建未完
      成房屋工程。現34棟建物均以足以避風雨，可達經濟上使
      用目的，為民法第66條第1項所謂土地之定著物，為民法
      上所指之不動產。然因該新建房屋尚未完工，無法取得使
      用執照，屬未辦理保存登記之不動產房屋，但明記公司既
      將系爭建物在內之34棟建物出售轉讓予被告，並完成交付
      ，即已由被告取得事實上處分權，則明記公司即喪失原始
      所有權人之權利，而由被告取得。
  四、系爭建號58建物尚無門牌編號，原告因工程帶厝契約而買
      受「得意園邸」建號58(編號C18)及建號59(編號C19)二棟
      建物，並與被告於84年2月10日訂立房屋買賣契約書，C18
      交付新臺幣（下同）2,200,000元，C19指定原告乙○○登
      記，交付2,100,000元，買斷上開2棟房屋。訂立買賣契約
      時，被告有提出向明記公司買斷房地之買賣契約，且明記
      公司代理人黃富誠意在場見證。故原告已付清全部房屋價
      金，並交付原告丙○○修繕進行未完工程，應為建物原始
      所有權人，被告雖尚未移轉登記予原告，系爭建物應為原
      告所有。
  五、系爭建號58建物尚無門牌編號，為原告乙○○向丁○○購
      買，並一次付清價金2,100,000元買斷，原告已付清全部
      房屋價金，並交付原告接管，應為建物原始所有權人，丁
      ○○雖尚未移轉登記予原告，系爭建物應為原告所有。
  六、系爭建物原告2人均已付清全部房屋價金買斷，原告陳義
      男並繼續施工進行未完成工程，迄今被告尚欠原告陳義男
      2,100,000元，足證系爭建物是由原告等出資興建，為系
      爭建物之原始起造人。又以法律行為買賣民法上所指之不
      動產房屋之人，自須辦理所有權移轉登記，始能取得所有
      權，否則所有權仍屬原始起造人，惟第三人就執行標的物
      有足以排除強制執行之權利者，係指對於執行標的物有所
      有權、典權、留置權、質權存在情形之一者而言，如債務
      人係買受未保存登記建物（或違章建築）之買受人，並受
      領交付而取得事實上處分權，原始建築人即不得再以其不
      能登記為由主張所有權，雖民法第758條規定，不動產物
      權，依法律行為而取得，非經登記，不生效力，然本件土
      地為債務人謝清源所有，興建之房屋為第三人所有，基於
      土地與房屋之權利不同屬一人之狀況，系爭建物在債務未
      清償前及應登記公共設施土地為彰化縣福興鄉公所所有時
      ，無法領取使用執照，完成保存登記。
  七、綜上，系爭建物已付清所有價金，應為原告出資興建，就
      未辦理保存登記之房屋，其所有權仍屬原始起造人所有，
      此有最高法院73年台上字第4046號判例可參，系爭建物既
      為原告出資興建，為原始起造人，所有權即屬原告所有，
      原告主張系爭建物為原告所有，即有理由，為此提起本件
      確認之訴。並聲明：(一)確認系爭建號58建物為原告陳義男
      所有(二)確認系爭建號59建物為原告乙○○所有。
參、被告未於言詞辯論期日到場，亦未提出書狀作何聲明或陳述
    。
肆、得心證之理由：
    按確認之訴，非原告有即受確認判決之法律上利益者，不得
    提起，民事訴訟法第247條定有明文。若被告對原告主張之
    法律關係，自始無爭執，即法律關係之存否並無不明確之情
    形，尚不能謂原告有即受確認判決之法律上利益。又所謂即
    受確認判決之法律上利益，係指法律關係之存否不明確，原
    告主觀上認其在法律上之地位有不安之狀態存在，且此種不
    安之狀態，能以確認判決將之除去者而言，若縱經法院判決
    確認，亦不能除去其不安之狀態者，即難認有受確認判決之
    法律上利益。(最高法院86年度台上字第1442號判決及52年
    台上字第1240號判例要旨可資參照)。本件原告主張系爭58
    建號及59建號之建物分別為原告2人所有乙節，原告自認被
    告並不否認原告之權利，而被告經本院合法通知，始終未曾
    到庭爭執，或提出書狀否認原告之權利，足見原告主張被告
    不爭執原告有所有權乙節為可採。被告既不爭執系爭58建號
    及59建號之建物分別為原告2人所有，原告是否為系爭58 建
    號及59建號之建物之所有權人，此項法律關係，在兩造間並
    非不明確，縱令明記公司之債權人曾經否認原告之所有權，
    致原告在私法上之地位有受侵害之危險，然原告僅對於被告
    提起確認所有權存在之訴，其判決之效力無從及於明記公司
    之債權人，此項危險非以對於被告之確認判決所得除去，仍
    不能認其有即受確認判決之法律上利益。揆諸首揭法條及裁
    判要旨，原告以丁○○為被告，請求確認系爭建號58建物為
    原告陳義男所有，系爭建號59建物為原告乙○○所有，即無
    法律上之利益，不得提起之，依法應予駁回。
伍、訴訟費用負擔之依據：民事訴訟法第78條、第85條第1項前
    段。
中　　華　　民　　國　　96　　年　　10　　月　　22　　日
                  民事第二庭    法　官　詹秀錦
以上正本係照原本作成。
如對判決上訴，應於判決送達後20日內向本院提出上訴狀。
中　　華　　民　　國　　96　　年　　10　　月　　23　　日
                      　　　    書記官　陳秀香
